臺灣高等法院民事判決
110年度上字第31號
上  訴  人  陳文和  
            陳玉珍  
            陳文彬  
            陳文宏  
共      同
訴訟代理人  許朝財律師
被 上訴 人  桃園市政府

法定代理人  鄭文燦  
訴訟代理人  王亞芸  
            呂紹瑋  
上列當事人間請求租佃爭議事件，上訴人對於中華民國109年11
月13日臺灣桃園地方法院109年度訴字第522號第一審判決提起上
訴，本院於110年11月23日言辯論終結，判決如下：
    主      文
上訴駁回。
第二審訴訟費用由上訴人連帶負擔。
    事實及理由
壹、程序事項
　　本件耕地租佃爭議事件，前經上訴人申請桃園市大園區公所
    （下稱大園區公所）耕地租佃委員會調解不成立，再經桃園
    市政府耕地租佃委員會調處，亦未能成立，經被上訴人移送
    法院審理等節，有桃園市政府民國109年3月10日府地權字第
    1090056543號函附卷可憑（見原審卷第3頁），合於耕地三
    七五減租條例（下稱三七五減租條例）第26條第1項、第2項
    前段規定，先予敘明。
貳、實體事項
一、上訴人主張：伊等之母陳郭秀碧與被上訴人於104年間簽訂
    桃園市市有耕地租賃契約書（下稱系爭契約）承租坐落桃園
    市○○區○○段○○○段0000○0000○0000地號土地（下合稱系爭土
    地）耕作，租賃期間自104年1月1日起至109年12月31日止。
    被上訴人以106年9月22日府地籍字第1060227502號函（下稱
    106年9月22日函）通知陳郭秀碧於文到2個月內依約確實使
    用，並檢附已回復耕作證明文件，然被上訴人發函時及其後
    2個月非適宜種稻時節，陳郭秀碧已於107年2月6日向大園區
    公所申請復耕及休耕，並無放棄耕作權之意思。詎被上訴人
    以107年5月28日府地籍字第1070126521號函（下稱107年5月
    28日函）稱其前派員至系爭土地之現場勘查皆為雜草、未實
    際耕種情形，依三七五減租條例第17條第1項第4款規定，終
    止系爭契約，顯有違誠信原則。嗣陳郭秀碧於107年12月13
    日死亡，系爭契約承租人之權利義務由伊共同繼承等情。爰
    求為確認兩造間就系爭土地之耕地租賃關係存在之判決。
二、被上訴人則以：伊於105年4月9日、106年5月11日定期前往
    系爭土地勘查，現場皆為「雜草」而有未依約耕作之情事，
    已達1年以上未實際耕作，伊遂以106年9月22日函通知陳郭
    秀碧於文到2個月內依約確實使用，並檢附已回復耕作證明
    文件，然其遲未提供該證明文件。伊復於107年4月23日現場
    勘查仍為「雜草」，可認陳郭秀碧自105年4月9日起至107年
    4月23日期間均未為耕作，伊以107年5月28日函為終止租約
    之意思表示，並收回系爭土地，上訴人事後以繼承關係確認
    系爭契約存在為無理由等語，資為抗辯。
三、原審為上訴人全部敗訴判決，上訴人聲明不服，提起上訴，
    上訴聲明：㈠原判決廢棄。㈡確認兩造就系爭土地之耕地租賃
    關係存在。被上訴人答辯聲明：上訴駁回。
四、兩造不爭執事項（見本院卷第182至183頁，並依論述之妥適
    ，調整其內容）：
  ㈠系爭土地使用編定為一般農業區農牧用地，為被上訴人所屬
    地政局經管之市有土地。訴外人即上訴人之父陳世章前於79
    年12月18日年間向被上訴人租賃系爭土地，每6年續約一次
    ，陳世章於104年3月27日死亡後，由陳郭秀碧繼承承租權而
    於104年間與被上訴人簽訂系爭契約，承租系爭土地種植農
    作物，租賃期間自104年1月1日起至109年12月31日止（見原
    審卷第75、79頁）。
  ㈡被上訴人以106年9月22日函通知陳郭秀碧，載明：依據105及
    106年度桃園市公有土地清查紀錄表，陳郭秀碧承租系爭土
    地，已達連續2年未實際耕作，陳郭秀碧於文到2個月內，應
    依約確實使用，並檢附已回復耕作證明文件，倘屆期仍未有
    耕作之事實，將依約終止契約等語（見原審卷第99頁）。
  ㈢陳郭秀碧於107年2月6日向大園區公所提出農民種稻及耕作措
    施【轉（契）作、自行復耕種植登記、休耕】申報書（下稱
    系爭申報書），填載系爭土地一期作種稻共0.3647公頃（見
    原審卷第39頁）。
　㈣被上訴人復以107年5月28日函通知陳郭秀碧系爭土地因未實
    際耕作，依桃園市市有耕地放租辦法第19條規定終止系爭契
    約（見原審卷第107、108頁）。
  ㈤陳郭秀碧於107年12月13日死亡，上訴人為陳郭秀碧之繼承人
    。
  ㈥大園區農會110年6月21日桃大農供字第1101000799號函表示
    ：陳郭秀碧於105年、106年沒有申報交公糧稻穀、107年有
    申報但沒有繳交公糧稻穀收購記錄等語（見本院卷第149頁
    ）。
  ㈦大園區公所以110年9月13日桃市園農字第1100024346號函表
    示：系爭申報書僅為記載農戶申報當年度耕作項目之憑據，
    然是否有實際耕作或實際耕作項目仍應依現場實際情形為準
    ，又其上蓋有「已領取休耕轉作告知單」為公所確認已有隨
    申報書附上申請該計畫補助之注意事項宣導告知單供農民參
    考，與農戶實際申報項目或實際耕作情形無涉等語（見本院
    卷第171、172頁）。
五、上訴人主張陳郭秀碧於承租系爭土地期間，未有放棄耕作之
    意思，並曾委託他人犁田，辦理第一期稻作復耕，準備於第
    二期稻作再辦理休耕，並無被上訴人所稱繼續1年以上不為
    耕作之情事等語，為上訴人所否認，並以前詞置辯。茲查：
  ㈠按確認法律關係之訴，非原告有即受確認判決之法律上利益
    者，不得提起之，民事訴訟法第247條第1項前段定有明文。
    所謂即受確認判決之法律上利益，係指因法律關係之存否不
    明確，致原告在私法上地位受有侵害之危險，而此危險得以
    對被告之確認判決除去者而言（最高法院52年台上字第1922
    號判例參照）。上訴人主張陳郭秀碧並無放棄耕作之意思，
    被上訴人竟以現場皆為雜草為由，終止系爭契約並收回系爭
    土地。兩造就系爭土地租佃關係之存否發生爭執，致上訴人
    私法上地位有受侵害之危險，且此種不安之狀態得以本件確
    認判決予以除去，依上開說明，上訴人提起確認之訴，自有
    確認利益。
　㈡依系爭契約第10條約定，於承租人違反本租約規定，或有關
    耕地租佃法令時，以及其他合於法令規定得終止租約時，出
    租機關得予中止租約收回土地，承租人不得異議（見原審卷
    第79頁）。次按，承租人非因不可抗力事由，繼續1年以上
    不為耕作，本府得終止租約，收回土地；耕地租約於租佃期
    限未屆滿前，非因不可抗力繼續1年不為耕作時，不得終止
    ，桃園市市有耕地放租辦法第19條第1項第6款、三七五減租
    條例第17條第1項第4款分別定有明文。所謂耕作，指目的在
    定期（按季、按年）收穫，而施人工於他人土地以栽培農作
    物而言（司法院院字第738號解釋、最高法院63年台上字第1
    218號判例參照）。而「不為耕作」，乃指承租人在主觀上
    已有放棄耕作權之意思，且在客觀上繼續不從事耕作，就原
    供耕作之土地不為耕作，任其荒蕪之意（最高法院104年度
    台上字第2327號判決意旨參照）。
　⒈查，系爭土地於104年度第2期申報耕作太陽麻後，於105及10
    6年間均無任何作物申報紀錄，此有大園區公所109年7月10
    日桃市園農字第1090020941號函暨所附之系爭土地耕作紀錄
    、大園區農會110年6月21日桃大農供字第1101000799號函在
    卷可佐（見原審卷第133至140頁、本院卷第149頁）；另被
    上訴人分別於104年6月10日、105年4月9日、106年5月11日
    、107年4月23日實地勘查系爭土地現況，系爭土地上均生雜
    草，未有耕作作物之跡象，亦有桃園市公有土地清查紀錄表
    及系爭土地照片在卷可佐（見原審卷第81至97、101頁）。
    上訴人固主張陳郭秀碧於107年2月間有委託他人犁田（詳如
    後述），惟不否認被上訴人所稱其於105年4月9日至107年4
    月23日間，未實際在系爭土地上耕作等情（見原審卷第160
    頁、本院卷第210頁），足認陳郭秀碧於105年4月9日至107
    年4月23日間，確已達繼續1年以上不為耕作，且迄今未提出
    有何不可抗力而不能耕作之情事。
　⒉上訴人雖主張被上訴人以106年9月22日函通知陳郭秀碧應於
    文到2個月内檢附已回復耕作證明文件，惟因耕作有季節之
    差別，上開文到日期及其後2個月內均非適宜種稻之時節，
    且陳郭秀碧於107年第一期稻作期間委託他人犁田後，即於1
    07年2月6日申請復耕，並於同日申請休耕云云，並提出犁田
    估價單（見原審卷第41頁）為佐。然按私文書應由舉證人證
    其真正，民事訴訟法第357條前段定有明文。上訴人所提之
    前開估價單，業經被上訴人否認（見本院卷第211頁），上
    訴人又未舉證該私文書之真正，自不足為上訴人有利之認定
    。況查，所謂耕作，應以農作物生產為目的，已如前述。若
    僅為翻土、犁田等田間管理而未種植作物，難謂符合耕作之
    定義，亦有大園區公所110年9月13日桃市園農字第11000243
    46號函附卷可稽（見本院卷第171頁）；上訴人固於107年2
    月6日填載系爭申報書向大園區公所申請復耕，然該申報書
    僅為記載農戶申報當年度耕作項目之憑據，是否有實際耕作
    或實際耕作項目仍應依現場實際情形為準，且其上蓋有「已
    領取休耕轉作告知單」亦僅表示該公所已有宣導告知單注意
    事項供農民參考之情，為兩造所不爭（見不爭執事項㈦），
    上訴人既不否認被上訴人以106年9月22日函通知陳郭秀碧於
    2個月內依約使用系爭土地後，迄至107年2月6日申請復耕之
    際，未實際種稻（見本院卷第210頁）。另被上訴人於107年
    4月23日再次前往系爭土地現勘，確仍未見秧苗或其他農作
    物，為上訴人所不否認，猶見陳郭秀碧有繼續1年以上不從
    事耕作，而任系爭土地荒蕪之放棄耕作之意至明。從而，被
    上訴人以107年5月28日函向陳郭秀碧為終止系爭契約之意思
    表示，該函並於同年月31日送達（見原審卷第109頁），自
    生合法終止租約之效力。上訴人執被上訴人以該函終止系爭
    契約，有違誠信原則云云，自無可取。
六、綜上所述，上訴人請求確認兩造間就系爭土地之耕地租賃關
    係存在，為無理由，不應准許。原審為上訴人敗訴之判決，
    並無不合。上訴論旨指摘原判決不當，求予廢棄改判，為無
    理由，應予駁回。　
七、本件事證已臻明確，兩造其餘之攻擊或防禦方法及所用之證
    據，經本院斟酌後，認為均不足以影響本判決之結果，爰不
    逐一論列，附此敘明。
八、據上論結，本件上訴為無理由，依民事訴訟法第449條第1項
    、第85條第2項，判決如主文。
中　　華　　民　　國　　110 　年　　12　　月　　14　　日
                  民事第四庭    
                      審判長法  官  傅中樂
                            法  官  呂淑玲
                            法  官  汪曉君
正本係照原本作成。
不得上訴。
中　　華　　民　　國　　110 　年　　12　　月　　15　　日

  　　　　　　　　　　　　　書記官  戴伯勳